臺灣士林地方法院刑事判決　　　　　　　 94年度訴字第211號
公　訴　人　臺灣士林地方法院檢察署檢察官
被　　　告　甲○○
選任辯護人　孫明熙律師
上列被告因違反公司法案件，經檢察官聲請簡易判決處刑（93年
度偵字第8255號），本院士林簡易庭認為不宜以簡易判決處刑，
改由本院依通常程序審理，並判決如下：
    主  文
甲○○共同公司負責人，公司應收之股款，股東並未實際繳納，
而以申請文件表明收足，處拘役伍拾日，如易科罰金以參佰元折
算壹日。
    事  實
一、甲○○於民國89年6 月間欲成立「長心建設股份有限公司」
    （下稱長心公司，設於臺北市○○區○○路2 段374 號9樓
    之8）， 但因本人信用狀況不佳，乃徵得其父乙○○之同意
    ，由乙○○擔任該公司名義上之董事（即負責人），甲○○
    則擔任該公司之實際負責人，負責公司資金之募集及業務之
    執行，渠等明知公司申請設立登記時，每位股東均應實際繳
    納股款，不得僅以申請文件表明收足，且其等明知相關股東
    均未實際繳納股款，竟為達公司設立之目的，基於共同之犯
    意聯絡，由甲○○於89年6 月19日前之某日透過不知情之某
    記帳業者向不詳姓名、年籍之人調借現金新臺幣（下同）25
    ,00 萬元，並以長心公司籌備處名義於89年6 月19日在臺北
    市○○區○○路165 號遠東國際商業銀行臺北松江分行（下
    稱遠東銀行）開設第000-000-0000000-0 號活期存款帳戶，
    旋即於同日連續以1,000 萬元、600 萬元、900 萬元匯入上
    開帳戶，再以該帳戶存摺做為存款證明，委由不知情之會計
    師作成繳款明細表並予以簽證，併同公司公司章程（附具股
    東名簿），而以該等文件表明股款2500萬元已收足，再於89
    年6 月27日向臺北市政府建設局申請公司設立登記，甲○○
    並於登記尚未核准前之89年6 月21日，將公司籌備處前開帳
    戶內2500萬元轉出返還他人。
二、案經臺灣士林地方法院檢察署檢察官自動檢舉偵查起訴。
    理  由
一、訊據被告甲○○固坦承其為長心公司實際負責人，該公司股
    東均係掛名，應收之股款確實未予收足等事實，然矢口否認
    涉有前揭違反公司法犯行，辯稱：伊並非長心公司董事，不
    具負責人身分，非公司法第9 條第3 項所處罰之對象，且其
    與父親郭興宗間無犯意聯絡及行為分擔云云。經查：
  (一)被告甲○○係設於臺北市○○區○○路2 段374 號9 樓「長
    心公司」之實際負責人，負責公司資金之募集及業務之執行
    ，其父乙○○為該公司董事，並為該公司名義上負責人，甲
    ○○於89年6 月19日前委託某記帳業者向他人調借2500萬元
    資金以設立長心公司，並於89年6 月19日以股東乙○○、余
    福榮、劉李美鳳名義匯入長心公司籌備處設於遠東銀行松江
    分行之帳戶（帳號：000-000-0000000-0 號)內 ，共計2500
    萬元，而該資金於同年月21日旋遭匯出，嗣由常信聯合會計
    師事務所不知情之郭建忠會計師出具「設立登記資本額查核
    報告書」、「股東繳納股款明細表」、「資產負債表」及「
    遠東銀行存摺影本」等文件，表明已收足股東乙○○等人出
    資2500萬元之事實，而於89年6 月27日向台北市政府建設局
    申請公司設立登記，並經核准登記在案等情，除為被告所不
    爭執之事項外（詳見93年度偵字第8255號偵查卷第18頁、第
    48頁筆錄、本院94年7 月19日準備程序筆錄、94年10月25日
    審判筆錄），並有台北市政府94年1 月20日府建商字第0940
    0575300 號函附長心公司登記案卷一宗（詳同上偵查卷第52
    頁至第74頁）、遠東國際商業銀行台北松江分行93年8 月4
    日（93）遠銀松字第70號函附客戶長心公司籌備處開戶資料
    及資金往來明細表各1 份附偵查卷可參（詳93年度他字第13
    94號卷第29頁至第33頁），是此部分事實，應堪認定。
  (二)被告甲○○向其父乙○○表示要成立公司，經其同意成為該
    公司股東，並擔任該公司名義上之董事（即負責人），然乙
    ○○實際上未出資，其僅提供身份證、印章予被告，公司設
    立登記之手續及設立所需之資金均委由被告辦理乙節，業據
    證人乙○○於偵查（見93年度偵字第8255號偵查卷第49 至
    50頁）及本院審理時（94年10月25日審判筆錄）證述屬實，
    足見證人乙○○對其擔任長心公司股東、董事，且未實際繳
    納股款等事實均知之甚稔。
  (三)基於上開事實，並參以長心公司籌備處設於遠東銀行台北松
    江分行之帳戶內，雖於89年6 月19日開戶同日，曾存入資金
    2500萬元，然該資金於同年6 月21日旋遭匯出，已如前述，
    因該資金於3 日內即遭匯出，且於長心公司於89年6 月27日
    向台北市政府建設局申請設立登記前匯出，實與公司資本維
    持制度之常態不符，足徵被告並未向股東募集股金，亦無募
    集股金之意思，其借款之目的係欲取得資金證明文件，俾便
    辦理公司設立登記，方於取得資金證明後，旋將該款項匯出
    返還他人。
  (四)被告雖辯稱：證人乙○○就上開犯罪事實並不知情，渠二人
    無犯意聯絡及行為分擔云云。按公司法第9 條第3 項立法原
    意，在於防止虛設公司及防範經濟犯罪之發生，祇須公司應
    收之股款，股東並未實際繳納，而公司負責人以申請文件虛
    偽表明收足者，即已成立（最高法院92年台上字第5617 號
    判決意旨參照）。惟查公司於設立之時與甫設立之際，一般
    言之均尚未由營運中獲利，則為公司設立而募集之公司資本
    即為公司股東及債權人之擔保，公司股東應全數繳足，以確
    保公司於成立時，即有穩固之財產基礎，顯見公司設立時股
    東出資係基本之事，證人乙○○縱不知公司法相關登記條文
    之規定，然其既係長心公司設立時之登記負責人（董事長）
    ，且明知其本人並未實際出資、繳納股款，竟仍同意提供身
    分證明文件以供被告至銀行辦理開戶及公司設立登記等事項
    ，並同意擔任該公司之登記負責人，渠二人間確有犯意聯絡
    及行為分擔，至為灼然。被告此節所辯，顯屬推諉之詞而不
    足採。
  (五)綜上所述，本件犯罪事證已臻明確，被告甲○○之犯行洵堪
    認定，自應依法論科。
二、按被告甲○○行為後，公司法第9 條第3 項於90年11月12日
    修正公佈，於同年月14日生效施行，原公司法第9 條第3 項
    修正為同條第1 項，其構成要件不變，惟刑罰已由「公司負
    責人各處五年以下有期徒刑、拘役或科或併科新台幣六萬元
    以下罰金」，提高為「公司負責人各處五年以下有期徒刑、
    拘役或科或併科新台幣五十萬元以上二百五十萬元以下罰金
    」，被告行為後，公司法第9 條既經修正，法律規定有所變
    更，而經比較上開修正前後之規定，以90年11月12日修正前
    之公司法第九條第三項規定有利於被告，依刑法第2 條第1
    項但書之規定，本件自應適用90年11月12日修正前之公司法
    第9 條第3 項之規定對被告為處斷。
三、核被告甲○○所為，係犯修正前公司法第9 條第3 項之罪，
    被告甲○○與共犯乙○○對上開犯罪行為有犯意聯絡及行為
    分擔，被告甲○○雖非長心公司登記負責人，與有此身分之
    乙○○共同實施犯罪，應依刑法第31 條 第1 項規定，論以
    共同正犯。又被告利用不知情之記帳業者、會計師犯前開罪
    名，應成立該罪之間接正犯。爰審酌被告前於92年間因業務
    侵占案件，經法院判處有期徒刑9 月，緩刑3 年確定，現仍
    於緩刑期間（非累犯），有臺灣高等法院被告全國前案紀錄
    表1 份在卷可稽，被告未募集股金，且明知股東亦未繳納股
    金，竟以申請文件表明收足，向台北市政府建設局申請設立
    登記，影響主管機關管理公司之正確性，並參以本件查無政
    府機關以外之他人因長心公司違反公司法規定而受有損害、
    犯罪後之態度尚稱良好等一切情狀，量處如主文所示之刑，
    並諭知易科罰金之折算標準。
四、據上論結，應依刑事訴訟法第452 條、第299 條第1 項前段
    ，修正前公司法第9 條第3 項，刑法第11條前段、第2 條第
    1 項但書、第28條、第31條第1 項、第41條第1 項前段、罰
    金罰鍰提高標準條例第2 條，判決如主文。
本案經檢察官鄭嘉欣到庭執行職務。
中　　華　　民　　國　　94　　年　　11　　月　　8 　　日
                  刑事第三庭審判長法  官　洪英花
                                  法  官  王沛雷
                                  法  官  汪梅芬
以上正本證明與原本無異。
如不服本判決應於送達後10日內，向本院提出上訴。
                                  書記官  林旻弘
中　　華　　民　　國　　94　　年　　11　　月　　8 　　日
附錄本案論罪科刑法條全文：
公司法第9 條（86年6 月25日修正公布，同年月27日生效施行之
舊法）：
公司應收之股款，股東並未實際繳納，而以申請文件表明收足，
或股東雖已繳納而於登記後將股款發還股東，或任由股東收回者
，公司負責人各處五年以下有期徒刑、拘役或科或併科新臺幣五
十萬元以上二百五十萬元以下罰金。
有前項情事時，公司負責人應與各該股東連帶賠償公司或第3人
因此所受之損害。
第1 項裁判確定後，由檢察機關通知中央主管機關撤銷或廢止其
登記。但裁判確定前，已為補正或經主管機關限期補正已補正者
，不在此限。
公司之設立或其他登記事項有偽造、變造文書，經裁判確定後，
由檢察機關通知中央主管機關撤銷或廢止其登記。
